臺灣臺南地方法院刑事判決　　　　　　　　　　　　　　九十年度訴緝字第三七號
　　公　訴　人　臺灣台南地方法院檢察署檢察官
　　被　　　告　丙○○
右列被告因詐欺案件，經檢察官提起公訴（八十六年度偵字第一三一二五號）及台灣
高雄地方法院檢察署檢察官移送併辦（八十八年度偵字第一一九六號），本院判決如
左：
    主  文
丙○○共同連續意圖為自己不法之所有，以詐術使人將本人之物交付，累犯，處有期
徒刑肆年。
    事  實
一、丙○○前因妨害風化案件，經本院判處有期徒刑五年六月確定，於民國（下同）
    八十五年三月二十二日執行完畢，竟仍不知悔改，明知自稱為「張啟貞」（真實
    姓名、年籍均不詳）之成年男子係利用他人名義（即俗稱人頭）請領支票並向不
    特定人訛詐財物之人，竟與之共同基於意圖為自己不法所有之概括犯意聯絡，以
    請領一家金融行庫支票即可獲得不詳金額之代價充當人頭，分別於八十五年十月
    間經由安排前往如附表所示之金融行庫辦理支票存款帳戶之開戶申請手續，待領
    得空白支票後，即悉數交由自稱「張啟貞」之人轉賣給不詳姓名之人。而前該自
    稱為「張啟貞」者與部分購得上開丙○○人頭戶支票者，均明知支票無法兌現，
    竟均基於共同意圖為自己不法所有之概括犯意，將支票上之其他應記載事項載填
    後，連續自八十五年十二月間某日起迄八十六年十月間止，持向不特定人供作購
    買貨物或週轉借款等用途，致渠等陷於錯誤，不疑有他而交付金額不等之財物，
    然上開支票屆期提示後，均因存款不足或拒絕往來為由遭退票，迄八十六年十月
    七日止，以丙○○名義簽發之支票總計退票金額達新台幣（下同）二億五千九百
    八十一萬零七百九十一元。
二、案經法務部調查局台南縣調查站移送台灣台南地方法院檢察署檢察官偵查起訴及
    台灣高雄地方法院檢察署移送併案審理。
    理  由
一、訊之被告丙○○矢口否認有何詐欺犯行，辯稱：伊僅申請過台灣中小企業銀行（
    以下簡稱「台灣企銀」）東高雄分行，帳號00000000000號之支票帳
    戶（即附表編號一之帳戶），從未申請過其他支票帳戶，但伊身份證曾遺失，恐
    遭冒用云云。惟查，被告丙○○於八十五年十月間前往附表所示之金融行庫申請
    支票存款帳戶及事後以丙○○名義簽發之支票遭退票金額達二億五千九百八十一
    萬零七百九十一元等事實，有各該行庫開戶書面資料及退票明細表一份附卷可稽
    。雖被告辯稱附表編號二至七行庫之開戶書面資料上之簽名，非其本人所簽，然
    經本院調閱附表各該行庫開戶書面資料（其中附表編號一之開戶資料編為甲類鑑
    定資料，附表編號二至七之開戶資料編為乙類鑑定資料）送法務部調查局進行筆
    跡鑑定結果，甲類簽名與乙類簽名筆劃特徵極相似，有法務部調查局九十一年三
    月二十日調科貳字第○九一二三○○六二八○號鑑定通知書一紙在卷足稽，輔以
    申請開立支票存款帳戶時，須本人親自簽名或蓋章辦理等情，亦有第一商業銀行
    灣內分行九十年十月十九日一灣字第四二三號函、世華聯合商業銀行東高雄分行
    九十年十月十七日世東高雄字第一四四號函、高雄區中小企業銀行苓雅分行九十
    年十月二十六日高企銀苓分字第一三一號函、台北國際商業銀行高雄分行九十年
    十一月十五日（九○）北商銀高字第七六號函、板信商業銀行九十年十一月二日
    板信陽明字第六二號函及台灣中小企業銀行東高雄分行九十年十一月十五日九○
    東高字第○三二一二號函各一紙函敘明白，足證被告所辯之不可採。次查，依附
    表所示各行庫支票存款開戶申請書顯示，被告丙○○係於八十五年十月間至各該
    行庫申請開戶，被告丙○○亦坦承附表所示各行庫開戶申請書所附身分證影本為
    伊所有，參核被告丙○○早於八十五年六月十七日至台南市南區戶政事務所申請
    補領國民身份證乙節，有高雄市苓雅區戶政事務所九十年十月十九日高市苓戶字
    第五一三二號函一紙在卷足憑，足見被告丙○○前開所辯顯屬虛枉。又被告於本
    院調查初始辯稱：張啟貞說玩具公司需要用到支票，所以帶伊去台灣企銀東高雄
    分行申請支票，張啟貞並交代伊要把支票交給張啟貞僱用的私人秘書，但支票張
    啟貞如何利用伊不清楚，因張啟貞說貨物要進出，要將支票給他，伊是將支票整
    本給張啟貞，只有交一本支票而已，但公司支持不到二、三個月就倒閉；因玩具
    公司部分伊只是承租店面而已，張啟貞僱用伊來賣玩具，張啟貞是實際上的老闆
    ，賣出去的金額來抽成，且張啟貞說玩具是他出的，所以支票部分要伊負責；至
    於交付給張啟貞的那本支票有無跳票或兌現，伊並未關心云云。惟按銀行之支票
    帳戶，可供以開立支票之方式為款項之存匯、提領，而以支票作為款項之給付，
    乃現行商業交易型態種類之一，涉及法人與個人於社會經濟上之信用及金融交易
    秩序，無論一般人、公司行號或銀行，對於支票存款帳戶之申請及開立均慎重其
    事，唯恐有跳票、遭人冒用等致債信不良之情形，而一般公司行號，為求貨款給
    付之便，而以公司行號為名義申請開立支票存款帳戶者，亦所在多有，是被告所
    稱之玩具公司需用支票，不以公司名義，反要求以一般員工名義申請支票，已非
    無疑，而被告以其名義申請支票後，即全數交由張啟貞使用，對於支票之使用及
    有無跳票之情形，悉未聞問，甚而於公司結束營業後，就支票之簽發狀況、兌現
    情形、申請之支票本是否悉數用畢等涉及自身債信之情形，亦完全置之不理，此
    已與常理有違。被告雖又改稱：伊申請的支票是要向張啟貞買玩具用的，是張啟
    貞要求伊申請支票來開票給張啟貞，且伊也只用了一、二個月就沒再用了，伊申
    請支票並不是公司對外要用的票，伊上次說是公司要用，是伊不會講云云，然亦
    查無任何事證可佐，況被告先前對於受張啟貞僱用、支票申請之原因及數量、支
    票交付之情形及玩具公司狀況，均陳述明確，已如前述，豈容被告空言否認前詞
    而任意改稱，且被告前後供述之情形差異甚巨，供詞反覆不一，益證其辯述之不
    可採信。堪認被告丙○○係扮演人頭，專門前往各行庫開戶之角色，至於所領取
    之空白支票如何使用？有無兌現可能？則不予聞問。而究其等動機，無非受前開
    詐領支票不法集團允諾願以請領一家行庫支票即支付一定代價之誘惑，始甘冒風
    險執意為之。綜上所述，被告丙○○罪證已臻明確，犯行洵堪認定，應予依法論
    科。
二、被告丙○○收取代價，充任人頭，申請支票存款帳戶，領取空白支票提供「張啟
    貞」出售予不特定人持向他人詐取財物，顯已從事刑法第三百三十九條第一項詐
    欺取財罪構成要件行為之實施，係觸犯刑法第三百三十九條第一項之詐欺取財罪
    ，公訴意旨認為係幫助犯，容有未洽，附此敘明。被告丙○○與自稱為「張啟貞
    」之成年男子間，有犯意聯絡及行為分擔，均應論以共同正犯。被告丙○○先後
    多次詐欺取財犯行，均時間緊接，犯罪構成要件相同，顯係基於概括犯意而為，
    應依刑法第五十六條連續犯之規定論以一罪，並加重其刑。末查，被告前因妨害
    風化案件，經本院判處有期徒刑五年六月確定，於八十五年三月二十二日執行完
    畢，有台灣台南地方法院檢察署刑案資料查註紀錄表及台灣高等法院被告全國前
    案紀錄表（被告之身分證統一編號，上開二份記錄表均誤載為Ｄ一二四八三四
    七七號）各一份在卷可稽，並據本院調閱台灣台南地方法院檢察署八十二年度執
    更字第八○二號執行卷宗確認無訛，其於五年內再犯本件有期徒刑以上之罪，為
    累犯，應依刑法第四十七條規定遞加重其刑。爰審酌被告丙○○充當人頭請領空
    白支票等行止，均嚴重破壞交易信賴，危害社會經濟秩序，並斟酌被告分擔行為
    之輕重，退票金額之多寡，犯罪後之態度及檢察官具體求刑等一切情狀，量處如
    主文所示之刑。
三、至於台灣高雄地方法院檢察署檢察官八十八年度偵字第一一九六號移送併辦意旨
    雖認：被告丙○○明知已無付款能力，竟至告訴人甲○○所經營之乙○○○○消
    費十二萬五千元，並簽發丙○○為發票人，發票日為八十六年五月三十日，支票
    號碼為ＡＲ0000000號，票面金額為十二萬五千元之支票一紙用以清償，
    詎上開支票屆期為付款之提示，竟未獲兌現，屢次催討，亦置之不理，因認被告
    丙○○涉有詐欺罪嫌云云，並提出上開支票及高雄市票據交換所存款不足退票理
    由單各一紙為證。惟為被告丙○○所堅決否認，辯稱：伊並未到乙○○○○吃飯
    ，且支票亦非伊所開立等語。然查，經依告訴狀內所載告訴人及乙○○○○與代
    收處之住址，欲傳喚告訴人吳朝金到院說明，送達傳票均因查無此人而屢遭退回
    ，有各該本院送達證書、高雄市政府警察局左營分局新莊派出所簡復表一紙附卷
    可考，致本院難以詳查究竟，而上開支票亦確係前開被告丙○○充當人頭所簽發
    而遭退票之支票，有退票明細表一份在卷可稽，故亦不排除係上述不詳之人，持
    被告丙○○之支票至乙○○○○消費付款所為，是僅憑告訴人吳朝金告訴狀內之
    指訴、前開支票及高雄市票據交換所存款不足退票理由單，充其量僅能證明告訴
    人吳朝金確實持有被告丙○○為發票人之支票而遭退票之客觀事實而已，尚難遽
    認被告丙○○即是持前揭支票至乙○○○○消費而行詐欺犯行之人，此外，本院
    復查無其他積極證據足認被告有公訴人所指之詐欺犯行，本院自無從併予審理，
    此部分應退回台灣高雄地方法院檢察署，另為妥適之處理，併此敘明。
據上論斷，應依刑事訴訟法第二百九十九條第一項前段，刑法第二十八條、第五十六
條、第三百三十九條第一項、第四十七條，罰金罰鍰提高標準條例第一條前段，判決
如主文。
本案經檢察官盧駿道到庭執行職務
中      華      民      國    九十一    年      四      月    二十四    日
                                臺灣臺南地方法院刑事第四庭
                                  審判長法  官  簡  慧  娟
                    法  官  蔡  直  青
                                        法  官  陳  燁  真
右正本證明與原本無異。
如不服本判決，應於判決送達後十日內向本院提出上訴狀( 應附繕本 )。
                                        書記官  黃  富  煜
中      華      民      國     九十一   年      四      月    二十四    日
附表：
┌───┬────────────────┬──────────────┐
│  編號│        開戶行庫名稱            │      帳        號          │
├───┼────────────────┼──────────────┤
│  一  │  台灣中小企業銀行東高雄分行    │    二九三二—七號          │
├───┼────────────────┼──────────────┤
│  二  │  世華聯合商業銀行東高雄分行    │    一九八三—五號          │
├───┼────────────────┼──────────────┤
│  三  │  高雄區中小企業銀行苓雅分行    │    五八○—三號            │
├───┼────────────────┼──────────────┤
│  四  │  台北國際商業銀行高雄分行      │    二一—六一○一二—二號  │
├───┼────────────────┼──────────────┤
│  五  │  第一商業銀行灣內分行          │    ○二○八三二號          │
├───┼────────────────┼──────────────┤
│  六  │  華南商業銀行東苓分行          │    四二八六—○號          │
├───┼────────────────┼──────────────┤
│  七  │  高雄市第五信用合作社          │    六七九三號              │
│      │（現已併入板信商業銀行）        │                            │
└───┴────────────────┴──────────────┘
附錄論罪科刑法條：
中華民國刑法第三百三十九條
 (普通詐欺罪)
意圖為自己或第三人不法之所有，以詐術使人將本人或第三人之物交付者，處五年以
下有期徒刑、拘役或科或併科一千元以下罰金。
以前項方法得財產上不法之利益或使第三人得之者，亦同。
前二項之未遂犯罰之。
